【裁判字號】    95,上,237
【裁判日期】    951018
【裁判案由】    租佃爭議
【裁判全文】
臺灣高等法院臺中分院民事判決  95年度上字第237號
上  訴  人  寅○○
            癸○○
            辛○○
            子○○
            壬○○
            庚○○
共      同
訴訟代理人  楊大德律師
複  代理人  林春榮律師
被  上訴人  甲○○○
            丑○○
            丁○○
            卯○○
            午○○
            己○○
            乙○○
共      同
訴訟代理人  許博堯律師
複  代理人  陳宏盈律師
被  上訴人  辰○○
            戊○○
追加被告    丙○○
上列當事人間請求租佃爭議事件，上訴人對於民國95年月12日台
灣台中地方法院94年度訴字第808號第一審判決提起上訴，本院
於95年10月4日言詞辯論終結，判決如下：
    主  文
原判決廢棄。
確認上訴人寅○○就坐落台中縣潭子鄉○○○段大埔厝小段第二
七一地號內面積六○七點二平方公尺、同小段第二七一之一地號
內面積一五一九點九平方公尺土地之耕地三七五租賃關係存在。
確認上訴人癸○○就坐落台中縣潭子鄉○○○段大埔厝小段第二
七一地號內面積五九一點七平方公尺、同小段第二七一之三地號
內面積一二六八點七平方公尺土地之耕地三七五租賃關係存在。
確認上訴人辛○○就坐落台中縣潭子鄉○○○段大埔厝小段第二
七一之三地號內面積一九○一平方公尺土地之耕地三七五租賃關
係存在。
確認上訴人子○○、壬○○、庚○○就坐落台中縣潭子鄉○○○
段大埔厝小段第二七一之三地號內面積二五一六平方公尺之耕地
三七五租賃關係存在。
第一、二審訴訟費用均由被上訴人及追加被告負擔。
    事實及理由
一、
  (一)按當事人在第二審為訴之追加，固須經他造同意始得為之，
    若其訴訟標的對於數人必須合一確定者，追加原非當事人之
    人為當事人，縱他造反對之亦得為之，此觀民法訴訟法第二
    百五十五條第一項第五款及第四百四十六條第一項但書之規
    定自明。查上訴人所主張之本件訴訟標的，對於被繼承人游
    文除上訴人以外之繼承人數人必須合一確定，乃於本院追加
    其原非當事人之丙○○為當事人，雖被上訴人及丙○○均不
    同意追加，然依上開法條規定，上訴人仍得為之，合先敘明
    。
  (二)本件被上訴人戊○○及追加被告丙○○經合法通知，未於言
    詞辯論期日到場，核無民事訴訟法第386條所列各款情形，
    爰依上訴人之聲請，由其一造辯論而為判決。
  (三)又出租人與承租人間因耕地租佃發生爭議時，應由當地鄉（
    鎮、市、區）公所耕地租佃委員會調解；調解不成立者，應
    由直轄市或縣（市）政府耕地租佃委員會調處；不服調處者
    ，由直轄市或縣（市）政府耕地租佃委員會移送該管司法機
    關，司法機關應即迅予處理，耕地三七五減租條例第26條定
    有明文。本件就坐落台中縣潭子鄉○○○○段271、271-1
    、271-3地號 (下稱271、271-1、271-3地號)土地之耕地租
    佃爭議事件，經上訴人寅○○等六人向台中縣政府申請調處
    ，由台中縣政府耕地租佃委員會進行調處，惟調處不成立，
    乃由台中市政府於94年3月28日以府地籍字第094 0079843號
    函移送原審法院處理，核無不合。
  (四)查確認之訴之提起，以法律關係之存否不明確，致上訴人在
    私法上之地位有受侵害之危險，而此危險得以對被上訴人之
    確認判決除去之者，即得依民事訴訟法第247條第1項之規定
    提起確認之訴。本件上訴人寅○○等6人就其所耕種之坐落
    台中縣潭子鄉○○○段大埔厝小段271、271-1、271-3等地
    號土地，主張與被上訴人（含追加被告丙○○，以下同）間
    有耕地三七五租約存在，為被上訴人甲○○○等人所否認，
    是上訴人寅○○等6人在私法上之地位自有受侵害之危險。
    依前開說明，上訴人寅○○等六人就上開土地是否存在有耕
    地三七五租約一節，即有確認之必要，自有提起本件確認之
    訴之法律上利益。
二、上訴人主張系爭坐落台中縣潭子鄉○○○段大埔厝小段271
    、271-1、271-3等三筆土地 (下稱系爭土地)，原為游文所
    有，其育有八名兒子，游文於民國（下同）38年6月10日因
    分產而將系爭土地分給大房及四房耕種，並於是日分別與大
    房長孫即上訴人寅○○及四房即游清鄉簽訂耕地三七五租約
    。上開二份耕地租約嗣因出租人游文於40年間死亡，系爭土
    地由大房游珠之子寅○○、游拫潭、游振田、丙○○及二房
    游標、三房游月卿、四房游清鄉、五房游禮紅、六房游清欽
    、七房辰○○、八房游玉清等11人共同繼承取得，遂於49年
    10月17日將出租人游文變更為其繼承人游標等11人；其中
    840號租約於52年2月21日因承租人寅○○與其弟弟癸○○、
    游振田分戶，遂再分出840-1、840-2號二份租約；嗣於55年
    10月21日，上開租約因游標將其系爭土地之持分移轉與游清
    鄉且扣除承租人持份自耕之面積，寅○○之840號租約遂改
    訂為840-3號租約，承租坐落271地號內面積0.0626甲即
    607.2平方公尺及坐落271-1地號內面積0.1567甲即1519.9平
    方公尺之耕地；癸○○之840-1號租約遂改為840-4號，承租
    坐落271地號內面積0.610甲即591.7平方公尺及坐落271-3地
    號內面積0.1308甲即1268.7平方公尺之耕地；游振田之840-
    2號租約改訂為840-5號，承租坐落271-3地號內面積0.1960
    甲即1901平方公尺之耕地；游清鄉之841號租約改為841-1號
    ，承租坐落271-3地號內面積0.2594甲即2516平方公尺之耕
    地；該四份租約之出租人並均由游標等11人改為游月卿等6
    人；嗣游清鄉、游振田先後死亡，前者由上訴人子○○、壬
    ○○、庚○○三人共同繼承，後者則由辛○○繼承。是上訴
    人分別與被上訴人間就系爭271、271-3及271-1地號土地有
    耕地三七五租約存在，然為被上訴人等否認，為此求為確認
    上訴人與被上訴人間就系爭271、271-3及271-1地號土地有
    耕地三七五租約存在之判決。原審判決上訴人敗訴，上訴人
    提起上訴，上訴聲明：(一)原判決廢棄；(二)確認上訴人寅○○
    就坐落台中縣潭子鄉○○○段大埔厝小段第271地號內面積
    607.2平方公尺、同小段第271-1地號內面積1519.9平方公尺
    土地之耕地三七五租賃關係存在；(三)確認上訴人癸○○就坐
    落台中縣潭子鄉○○○段大埔厝小段第271地號內面積591.7
    平方公尺、同小段第271-3地號內面積1268.7平方公尺土地
    之耕地三七五租賃關係存在；(四)確認上訴人辛○○就坐落台
    中縣潭子鄉○○○段大埔厝小段第271-3地號內面積190 1平
    方公尺土地之耕地三七五租賃關係存在；(五)確認上訴人子○
    ○、壬○○、庚○○就坐落台中縣潭子鄉○○○段大埔厝小
    段第271-3地號內面積2516平方公尺之耕地三七五租賃關係
    存在。
三、被上訴人則以系爭土地為共有土地，依該租約書所載之出租
    人並非全體共有人為之，且未得全體共有人之同意，自無權
    代表全體共有人訂定耕地租約，該耕地租約書對其餘共有人
    不生效力，且究承租何明確位置亦有疑問。況且上訴人寅○
    ○、癸○○從未在系爭271地號土地種植，而上訴人辛○○
    繼承其先父游振田後，亦不自任耕作，則即便兩造原有耕地
    租約亦因違反耕地三七五減租條例第16條第1、2項規定而無
    效等語資為抗辯。對於上訴人之上訴，答辯聲明為：上訴駁
    回。
四、上訴人主張之事實，業據其並提出台灣省台中縣私有耕地租
    約書，游文之繼承系統表、土地登記簿謄本為證，被上訴人
    並不爭執真正，惟否認有租約存在，而以前揭情詞置辯，是
    本件兩造爭執要點厥為(一)系爭土地上之租賃契約效力是否及
    於其餘共有人？(二)系爭土地目前之使用狀態是否有未自任耕
    作或交換土地使用之三七五無效事由？經查：
    (一)系爭土地原為游文所有，其育有八名兒子，游文於38年6
      月10日因分產而將系爭土地分給大房及四房耕種，並於是
      日分別與大房長孫即上訴人寅○○及四房即游清鄉簽訂耕
      地三七五租約，上開二份耕地租約嗣因出租人游文於40年
      間死亡，系爭土地由大房游珠之子寅○○、游拫潭、游振
      田、丙○○及二房游標、三房游月卿、四房游清鄉、五房
      游禮紅、六房游清欽、七房辰○○、八房游玉清等11人共
      同繼承取得，遂於49年10月17日將出租人游文變更為其繼
      承人游標等11人；其中840號租約於52年2月21日因承租人
      寅○○與其弟弟癸○○、游振田分戶，遂再分出840-1、8
      40-2號二份租約；嗣於55年10月21日，上開租約因游標將
      其系爭土地之持分移轉與游清鄉且扣除承租人持份自耕之
      面積，寅○○之840號租約遂改訂為840-3號租約，承租坐
      落271地號內面積0.0626甲即607.2平方公尺及坐落271-1
      地號內面積0.1567甲即1519.9平方公尺之耕地；癸○○之
      840-1號租約遂改為840-4號，承租坐落271地號內面積0.6
      10甲即591.7平方公尺及坐落271-3地號內面積0.1308甲即
      1268.7平方公尺之耕地；游振田之840-2號租約改訂為840
      -5號，承租坐落271-3地號內面積0.1960甲即1901平方公
      尺之耕地；游清鄉之841號租約改為841-1號，承租坐落27
      1-3地號內面積0.2594甲即2516平方公尺之耕地；該四份
      租約之出租人並均由游標等11人改為游月卿等6人；嗣游
      清鄉、游振田先後死亡，前者由上訴人子○○、壬○○、
      庚○○三人共同繼承，後者則由辛○○繼承。上開情事，
      有游文之繼承系統表、土地登記簿謄本及各該私有耕地租
      約書在卷可稽，自可信為真實。是系爭土地既原由游文與
      大房長孫即上訴人寅○○及四房即游清鄉簽訂租約，嗣輾
      轉由上訴人等分別繼承，對於游文之繼受人即被上訴人等
      ，自應認為仍賡續存在。被上訴人空言否認，要不足採。
    (二)其中上訴人寅○○之840-3號租約及上訴人癸○○840-4號
      租約均載明承租系爭土地中之271地號土地，固有部分閒
      置，部分為上訴人庚○○及其母所居住之三合院，部分由
      被上訴人丑○○種植水稻、蔬菜使用，然該三合院正身為
      游文於台灣光復前即民國34年以前建築使用，此經證人巳
      ○○於本院到庭證實，是游文雖於38年6月10日與上訴人
      寅○○訂定840號耕地租約，然其於訂立租約前既已有房
      屋存在，並非上訴人寅○○、癸○○、游振田未自任耕作
      ，自不得依耕地三七五減租條例第16條第1項、第2項前段
      規定，認上訴人寅○○、癸○○之840-3號、840-4號租約
      均歸於無效。
    (三)上訴人主張寅○○、癸○○、游振田之840號耕地租約，
      於52年2月21日因寅○○與癸○○、游振田分戶，遂再分
      出840 -1、840-2號二份租約，而原840號租約承租之土地
      包括系爭三筆土地，於分戶後僅承租271地號及271-1地號
      土地而無271-3地號土地，有租約可考，是上訴人抗辯寅
      ○○將原840號租約所使用之271-3地號土地部分，交游振
      田耕作，游振田將原840號租約所使用之271-1地號土地部
      分交寅○○耕作，係因兄弟分戶，另訂租約分配各自耕作
      之土地所致，非將租約之耕地交換使用，即上訴人寅○○
      係依分戶後之840號租約使用該租約記載之271-1地號土地
      ，游振田係依分戶後之840-2號租約，使用該租約記載之
      271-3地號土地，並無將租約之土地交換耕作之情事，堪
      可採信。自難認上訴人寅○○與上訴人辛○○之父游振田
      之耕地租約均因其交換土地為耕作，違反自任耕作之規定
      而無效。
五、從而，上訴人訴請確認各就其所耕作之土地有耕地三七五租
    賃關係存在有理由，應予准許，原審所為上訴人敗訴之判決
    ，於法尚有未洽，自屬不能維持。上訴論旨指摘原判決不當
    ，求為廢棄改判，非無理由，爰判決如主文所示。
六、本件事證已臻明確，兩造其餘攻擊防禦方法及舉證，經核均
    與本件判決之結果不生影響，爰不分別斟酌論述，附此敘明
    。
據上論結：本件上訴為有理由，依民事訴訟法第四百五十條第一
項、第八十五條第二項，判決如主文。
中    華    民    國    95    年    10    月    18   日
                    民事第五庭審判長法  官   林陳松
                                    法  官   王重吉
                                    法  官   鄭金龍
以上正本係照原本作成。
不得上訴。
                                    書記官   陳振海
中    華    民    國    95    年    10    月    19    日
                                                      Ｄ


司法院資訊處製作；財團法人民間司法改革基金會備份。
